【裁判字號】    89,訴,388
【裁判日期】    901023
【裁判案由】    塗銷所有權移轉登記
【裁判全文】
臺灣嘉義地方法院民事判決  八十九年度訴字第三八八號
    原      告    台灣土地開發信託投資股份有限公司台中分公司
    法定代理人    乙○○
    訴訟代理人    甲○○
    被      告    丙○○
    訴訟代理人    丁○○
右當事人間請求塗銷所有權移轉登記等事件，本院判決如左：
    主      文
被告丁○○與丙○○就坐落嘉義縣太保市○○○段頂港小段五０地號、地目田、面積
０‧一三０七公頃，於民國八十八年三月二十六日所為之贈與行為及民國八十八年五
月十九日所為之所有權移轉登記行為應予撤銷。
被告丙○○應將坐落嘉義縣太保市○○○段頂港小段五０地號土地於民國八十八年五
月十九日以贈與為登記原因、權狀字號０八八嘉地水字第００五九三一號之土地所有
權移轉登記，予以塗銷。
訴訟費用由被告負擔。
    事      實
甲、原告方面：
壹、聲明：一、先位聲明：如主文所示；二、備位聲明：（一）確認被告丁○○與丙
    ○○就坐落嘉義縣太保市○○○段頂港小段五０地號、地目田、面積０‧一三０
    七公頃，於民國八十八年三月二十六日所為之贈與行為不存在；（二）被告丙○
    ○應將坐落嘉義縣太保市○○○段頂港小段五０地號土地於民國八十八年五月十
    九日以贈與為登記原因、權狀字號０八八嘉地水字第００五九三一號之土地所有
    權移轉登記，予以塗銷。
貳、陳述：
  一、先位聲明部分：
  （一）緣訴外人即借款人陳啟吉分別於民國八十三年三月八日、八十六年七月二十
        八日邀同被告丁○○及訴外人錢日茂為連帶保證人，向原告借款新台幣（下
        同）二百萬元，惟借款人陳啟吉自八十七年六月九日起即未依約繳付利息，
        屢經催討無效。原告乃就上開欠款分別對陳啟吉及上開連帶保證人聲請發支
        付命令，經台灣南投地方法院以八十七年度促字第三三三八號核發確定在案
        ，原告乃據以向鈞院聲請強制執行，查封被告丁○○所有坐落嘉義縣太保市
        ○○○段頂港小段五０地號、地目田、面積０‧一三０七公頃土地（下稱系
        爭土地），且經鈞院執行處以八十八年執簡字第二一七四號強制執行事件於
        八十八年四月一日辦理查封及登記在案。惟被告丁○○於八十八年五月五日
        至原告銀行表示願與原告為和解之協議，除願繳清積欠之利息外，另以系爭
        土地設定次順位抵押權予原告，並交付已蓋妥抵押權設定之契約書及印鑑證
        明等文件，以利原告辦理抵押權設定，且要求原告先行撤回系爭土地之強制
        執行及查封，原告信以為真而撤回上開執行事件。詎被告丁○○隨即將系爭
        土地贈與其胞姐即被告丙○○，並於八十八年五月十九日辦竣土地移轉登記
        ，本件被告丁○○明知其為上開借款之連帶保證人，猶將其所有之系爭土地
        無償贈與被告丙○○，自有減損其責任財產，而有害及原告債權。
  （二）又被告丁○○與原告為前揭協議時，曾表明可將系爭土地提供予原告設定抵
        押權，足見被告丁○○為土地所有人，非為受信託登記之名義人，且被告丁
        ○○之財產已不足清償，而系爭土地現已移轉登記為被告丙○○名義，然上
        開登記原因事實之贈與行為，既因被告之詐害行為，爰依民法第二百四十四
        條第一項規定、第一百十四條第一項、第二項準用同法第一百十三條之規定
        ，訴請撤銷被告間之贈與行為及塗銷所有權移轉登記，爰求為判決如聲明所
        示。
  二、備位聲明部分：系爭土地移轉登記之時間，既在原告取得上開執行名義後，被
      告丁○○明知其負有連帶清償責任，且因負債過多，竟與被告丙○○勾串完成
      上開贈與之移轉登記，以逃避連帶清償責任，而被告兩人又係姊弟關係，顯係
      共同隱匿財產，上開贈與行為係屬通謀而為之意思表示，依民法第八十七條第
      一項之規定，其所為上開移轉登記當然無效，是本件如鈞院認先位聲明無理由
      時，請就備位聲明為判決。
參、證據：提出借據暨約定書二份、台灣南投地方法院及本院支付命令暨確定證明書
    各一份、本院八十八年五月三日、四月一日嘉院松民八十八執簡字第二一七四號
    函、協議和解書、抵押權設定契約書、印鑑證明各一份（以上均為影本）、土地
    登記簿謄本十七份為證。
乙、被告方面：未於最後言詞辯論期日到場，惟據其前到場所為之聲明、陳述如下：
壹、聲明：原告之訴駁回。
貳、陳述：
  一、系爭土地係被告丁○○於八十二年間與胞姐丙○○及其夫家之親戚合資購買，
      因當時被告丁○○具有自耕能力，乃信託登記在丁○○名下，並有書立信託登
      記契約書，八十四年間出資之合夥人恐系爭土地遭處分，故由丁○○設定抵押
      予合夥人以為保障，八十八年間合夥人變更登記名義人為丙○○。
  二、被告丁○○在臺中、南投縣草屯及嘉義等地區均有不動產，扣除已設定之抵押
      債權，上開財產足供清償原告前揭債務，不會損及原告債權。
參、證據：提出信託登記切結書、土地所有權狀、統一發票各一份為證。
丙、本院依被告之聲請，函請嘉義市不動產鑑定聯誼會鑑定如附表所示之價值。
    理      由
一、被告未於最後言詞辯論期日到場，核均無民事訴訟法第三百八十六條各款所列情
    形，爰依原告之聲請，由其一造辯論而為判決。
二、按民法第二百四十四條所規定之撤銷訴權，目的在予債權人排除債務人詐害債權
    行為之訴權，以保全自己之權利。故債務人之詐害行為，如不僅已有約定移轉不
    動產所有權之債權行為，且已完成移轉不動產之物權行為時，債權人起訴之聲明
    ，雖僅請求撤銷其買賣行為，然又同時聲明塗銷該不動產之物權登記者，應認亦
    有撤銷該物權行為之意思，方足達其訴訟之目的（最高法院八十二年度台上字第
    九六八號判決參照）。本件原告起訴雖主張被告丁○○與丙○○就系爭土地於八
    十八年三月二十六日所為之贈與行為應予撤銷，然又同時聲明被告丙○○應將系
    爭土地於八十八年五月十九日以贈與為登記原因、權狀字號０八八嘉地水字第０
    ０五九三一號之土地所有權移轉登記，予以塗銷等語，有起訴狀在卷可稽，則按
    之上開說明，應認原告有撤銷該物權行為之意思，始能達成其訴訟之目的，合先
    敘明。
三、原告起訴主張：訴外人即借款人陳啟吉分別於八十三年三月八日、八十六年七月
    二十八日邀同被告丁○○及訴外人錢日茂為連帶保證人，向原告借款二百萬元，
    惟借款人陳啟吉自八十七年六月九日起即未依約繳付利息，屢經催討無效。原告
    乃就上開欠款分別對陳啟吉及上開連帶保證人聲請發支付命令，經台灣南投地方
    法院以八十七年度促字第三三三八號核發確定在案，原告並向本院聲請強制執行
    ，查封被告丁○○所有之系爭土地，且經鈞院執行處以八十八年執簡字第二一七
    四號強制執行事件於八十八年四月一日辦理查封及登記在案。嗣被告丁○○於八
    十八年五月五日至原告銀行與原告達成協議，除繳清積欠之利息外，另願以系爭
    土地設定次順位抵押權予原告，並要求原告先行撤回系爭土地之強制執行及查封
    後。詎被告丁○○隨即將系爭土地贈與其胞姐即被告丙○○，並於八十八年五月
    十九日辦竣土地移轉登記，本件被告丁○○明知其為上開借款之連帶保證人，猶
    將其所有之系爭土地無償贈與被告丙○○，自有減損其責任財產，而有害及原告
    債權，爰依民法第二百四十四條第一項規定、第一百十四條第一項、第二項準用
    同法第一百十三條之規定，訴請撤銷被告間之贈與行為及塗銷所有權移轉登記，
    爰求為判決如聲明所示等語。被告則以：系爭土地係被告丁○○於八十二年間與
    胞姐丙○○及其夫家之親戚合資購買，因當時被告丁○○具有自耕能力，乃信託
    登記在丁○○名下，並有書立信託登記契約書，八十四年間出資之合夥人恐系爭
    土地遭處分，故由丁○○設定抵押與合夥人以為保障，八十八年間合夥人變更登
    記名義人為丙○○。又被告丁○○在臺中、南投縣草屯及嘉義等地區均有不動產
    ，上開財產足供清償原告前揭債務，不會損及原告債權等語，資為抗辯。
四、原告主張訴外人陳啟吉於八十三年三月八日、八十六年七月二十八日邀同被告丁
    ○○為連帶保證人，向原告借款二百萬元，惟上開借款自八十七年六月九日起即
    未依約繳付利息，原告乃就上開欠款分別對陳啟吉及連帶保證人聲請發支付命令
    ，經台灣南投地方法院以八十七年度促字第三三三八號核發確定在案，原告並向
    本院聲請強制執行，查封被告丁○○所有之系爭土地，且經鈞院執行處以八十八
    年執簡字第二一七四號強制執行事件於八十八年四月一日辦理查封及登記在案。
    嗣被告丁○○於八十八年五月五日至原告銀行與原告達成協議，除繳清積欠之利
    息外，另願以系爭土地設定次順位抵押權予原告，並要求原告先行撤回系爭土地
    之強制執行及查封後，即將系爭土地以贈與為原因，移轉登記予被告丙○○，並
    於八十八年五月十九日辦竣土地所有權移轉登記等事實，業據原告提出借據暨約
    定書、台灣南投地方法院及本院支付命令暨確定證明書、本院八十八年五月三日
    、四月一日嘉院松民八十八執簡字第二一七四號函、協議和解書、抵押權設定契
    約書、印鑑證明各一份、土地登記簿謄本等件為證，且為被告所不爭執，自堪信
    原告此部分之主張為真實。
五、按債務人所為之無償行為，有害及債權者，債權人得聲請法院撤銷之，民法第二
    百四十四條第一項定有明文。又債權人之債權，因債務人之行為，致有履行不能
    或困難之情形者，即應認為有害於債權人之權利（最高法院四十五年度臺上字第
    一三一六號判例參照）。查被告丁○○既於八十三年三月八日、八十六年七月二
    十八日擔任借款人陳啟吉之上開借款連帶保證人，且上開借款自八十七年六月九
    日起即未依約繳付利息，經原告分別對陳啟吉及被告丁○○聲請發支付命令，經
    台灣南投地方法院以八十七年度促字第三三三八號核發確定在案，已見上述，惟
    被告丁○○於八十八年三月二十六日將系爭土地贈與被告丙○○，並於同年五月
    十九日辦妥以贈與為原因之所有權移轉登記，則其所為顯係以財產權為目的之無
    償法律行為，是本件原告依民法第二百四十四條第一項規定，聲請撤銷被告上開
    無償行為，應審酌者係被告為上開無償行為之當時，是否致其可清償原告之財產
    減少（積極的減少財產或消極的增加債務），而有害於原告之債權，及被告所為
    上開抗辯是否可採，茲分述如下：
（一）被告抗辯系爭土地係係信託登記在丁○○名下等情，雖據其提出信託登記切結
      書、土地所權狀、統一發票為證，惟已為原告所否認，經查：(1)本件被告提出
      卷附之上開信託登記切結書，僅有立切結書人丁○○單方之簽名及表示，並無
      任何信託人之簽署及約定內容，此顯與一般社會就土地等重要財產所為信託，
      為求慎重均由信託人與受託人雙方簽訂信託契約，並就契約內容詳為約定之情
      形有違，及被告提出之前揭統一發票，雖有土地地價款及金額之記載，然並未
      能證明此與系爭土地出資或買賣價金有關，是被告抗辯系爭土地有信託關係，
      已非無疑；(2)又參以被告丁○○於八十八年五月五日與原告所訂立之協議和解
      書，確係載明：丁○○另提供系爭土地之次順位抵押權設定予原告，並預繳其
      抵押權設定之費用及代書費用等語，有上開協議和解書在卷可憑，且為被告所
      不爭執，是被告丁○○既抗辯系爭土地係信託財產，其不得處分，竟可獨自處
      分，而將系爭土地提供予原告設定抵押權，此顯與上開信託登記切結書不符，
      被告復未能舉證證明系爭土地確有信託關係存在，是被告所為上開抗辯，即難
      憑採。
（二）又被告另抗辯丁○○在臺中、南投縣草屯及嘉義等地區均有不動產，扣除上開
      不動產之抵押債權，該財產足供清償原告前揭債務，不會損及原告債權等語。
      惟原告則主張其上開不動產之價值顯已不足清償被告丁○○所積欠之債務，被
      告丁○○之無償行為有害於原告之債權等語。經查：被告丁○○僅有如附表一
      、二所示之土地，別無其他財產，為兩造所不爭執，而如附表所示之財產，其
      中被告丁○○所有坐落嘉義縣竹崎鄉○○段五一七地號至同段五二０地號土地
      （即附表一編號１至４），部分位於河川安全管制線內一般屬農業區水利用地
      ，其公告現值、每平方公尺鑑估單價及鑑估價格如附表一所示，合計其鑑估價
      格為七百十六萬零九百七十二元，而上開土地與訴外人游惠華所有坐落同段五
      ０四地號至五０六地號、同段五一一、五一二、五一六、五二二、五二三、五
      二四、五六八地號土地（即附表二編號１至編號１０），部分屬一般農業區農
      牧用地，部分位於河川安全管制線內一般屬農業區水利用地，其公告現值、每
      平方公尺鑑估單價及鑑估價格如附表二所示，合計其鑑估價格為一千一百十一
      萬九千零二十元，總計前揭十四筆土地現值共為一千八百二十七萬九千九百九
      十二元，惟業經設定三千三百五十萬元之最高限額抵押債權；又其中坐落臺中
      市○○區○○段三一六一之二地號土地，部分為巷道，部分遭占用，經以其每
      平方公尺公告現值為一萬四千元評估，其鑑估價格為二百三十一萬元，惟已設
      定二千萬元之抵押債權；另其中被告丁○○所有坐落南投縣草屯鎮○○○段二
      八七之一地號田地為農牧用地、面積一千一百六十四平方公尺，公告現值為四
      千元，參考相毗鄰之同段二八七之二號土地，公告現值為一萬二千元，縱以每
      平方公尺一萬二千元計算其現值計一千三百九十六萬八千元，然該土地已分別
      設定二千六百萬元之第一順位之最高限額抵押債權及二千萬元之第二順位抵押
      債權等情，有土地登記謄本附卷，且經本院囑託嘉義市不動產鑑定聯誼會鑑價
      結果，有該九十年二月二十日九０亞嘉字第二一號、九十年九月五日九０亞嘉
      字第八七號鑑估報告書二份在卷可參，是被告丁○○之所有上開土地之價值，
      既顯低於其所擔保之債權額，而有不足清償其債權之情形，被告丁○○復就本
      件系爭土地為無償之贈與行為，顯已致其可清償原告之財產減少（積極的減少
      財產），而有害於原告之債權；被告抗辯其財產足供清償原告前揭債務，不會
      損及原告債權，不足採信。
六、綜上所述，本件原告主張被告間之無償行為，既有害於原告之債權，而被告所辯
    ，既均無可採；從而，原告依民法第二百四十四條第一項規定請求撤銷被告間就
    系爭土地於八十八年三月二十六日所為之贈與行為及八十八年五月十九日所為之
    所有權移轉登記行為應予撤銷；被告丙○○應將系爭土地於八十八年五月十九日
    以贈與為登記原因、權狀字號０八八嘉地水字第００五九三一號之土地所有權移
    轉登記，予以塗銷，為有理由，應予准許。
七、末按，當事人提起預備合併之訴，係以先位之訴無理由為停止條件，請求法院就
    備位之訴為裁判，故法院應就先位之訴先為審判，必待先位之訴無理由時，始得
    就備位之訴為審判（最高法院八十五年度台上字第二００九號判決意旨參照）。
    查本件原告起訴，其先位聲明係依民法第二百四十四條第一項規定訴請撤銷被告
    間之贈與行為，並塗銷系爭土地之所有權移轉登記，同時以先位聲明無理由為停
    止條件，另依民法第八十七條第一項之規定，主張被告間所為上開贈與行為不存
    在，並塗銷系爭土地之所有權移轉登記，是本院既認原告先位聲明有理由，按之
    民事訴訟之處分權主義及上開說明，自勿庸就原告上開備位聲明加以裁判，併此
    敘明。
八、據上論結，本件原告之訴為有理由，依民事訴訟法第八十五條第一項前段、第七
    十八條，判決如主文。
中      華      民      國    九十      年      十      月    二十三    日
~B臺灣嘉義地方法院民事第二庭
~B    法  官  李文輝
右為正本係照原本作成
如對本判決上訴須於判決送達後廿日內向本院提出上訴狀
中      華      民      國    九十      年      十      月    二十九    日
~B    書記官  楊福源


司法院資訊處製作；財團法人民間司法改革基金會備份。
